【裁判字號】    95,上易,113
【裁判日期】    950331
【裁判案由】    詐欺
【裁判全文】
臺灣高等法院高雄分院刑事判決         95年度上易字第113號
上  訴  人
即  被  告  丙○○
選任辯護人  洪幼珍律師
上列上訴人因詐欺案件，不服臺灣高雄地方法院94年度簡上字第
900 號中華民國94年12月28日第一審判決（聲請簡易判決處刑案
號：臺灣高雄地方法院檢察署94年度偵字第14004 號，併案案號
：94年度偵字第24229號），提起上訴，本院判決如下：
    主  文
原判決撤銷。
丙○○連續幫助共同連續意圖為自己不法之所有，以詐術使人將
本人之物交付，處有期徒刑陸月，如易科罰金，以參佰元折算壹
日。
    事  實
一、丙○○於民國94年3 月間，偶然閱讀陳世鴻（另案審理）、
    闕清河（另案偵查中），在自由時報及小兵立大功廣告看板
    上刊登收購帳簿之廣告，可預見有人於報紙刊登廣告向不特
    定多數人大量收購帳簿，如將金融帳戶提供與收購帳簿之人
    ，將可能幫助他人實施詐欺犯罪，仍基於縱有人以其金融帳
    戶實施詐欺犯罪亦不違背其本意之幫助概括犯意，先於94年
    3 月中旬某日，在高雄縣燕巢鄉郵局前，將其在玉山銀行岡
    山分行申設開立之第0000000000000 號帳戶存摺、金融卡，
    以新台幣（下同）3 千元之價格賣予陳世鴻；復連續於同年
    4 月20日，在臺東區中小企業銀行燕巢分行，申設開立第00
    00000000000 號帳戶，於同日下午，在同上揭郵局前，以2
    千5 百元之價格，將上開帳戶存摺及金融卡賣與陳世鴻。陳
    世鴻收購後，即與闕清河共同將上開2 帳戶之存摺、金融卡
    ，以每筆6 千元之價格販賣給朱民富，得款二人朋分。嗣朱
    民富與不詳姓名之成年人，共同意圖為自己不法之所有，基
    於詐欺取財之概括犯意聯絡，於同年4 月10日15時許，由某
    不詳姓名之人撥打電話向乙○○詐稱：乙○○之妻梁金釵所
    有之華南銀行現金卡逾期未繳款及個人資料可能外洩，請乙○○拿金融卡至自動櫃員機操作，以便確認等語，致使乙○○陷於錯誤，乃於同日下午3 時39分（原審誤載為38分），
    在彰化縣秀水鄉○○村○○路○ 段587 號臺中商業銀行之自
    動櫃員機操作，合計匯款6 萬9 千987 元至丙○○上揭玉山
    銀行帳戶內；復連續於同年5 月5 日16時許，由某不詳姓名
    之成年人，假冒國泰世華銀行名義，撥打電話向甲○○佯稱
    ：其遭冒名申辦信用卡盜刷10多萬元等語，致甲○○陷於錯
    誤，依其指示至第一商業銀行某分行提款機操作，接連於同
    日17時29分、17時33分、17時35分匯款4 萬7 千321 元、5
    萬3 千214 元、9 千999 元（總計11萬534 元）至丙○○上
    開臺東區中小企業銀行燕巢分行帳戶內，朱民富及不詳姓名
    之成年人，旋以丙○○前開帳戶之金融卡將乙○○、甲○○
    匯入之款項予以提領。嗣因乙○○、甲○○發覺受騙而報案
    ，始知上情。
二、案經高雄縣政府警察局暨該局岡山分局報告臺灣高雄地方法
    院檢察署檢察官聲請簡易判決處刑及移送併辦。
    理  由
一、證據能力部分：被告丙○○及其選任辯護人對於陳世鴻及被
    害人乙○○、甲○○於警詢之陳述，未於言詞辯論終結前聲
    明異議，依刑事訴訟法第159 條之5 第2 項規定有證據能力
    。
二、訊據被告對於曾交付上開2 帳戶存簿及金融卡予陳世鴻等情
    雖供承不諱，惟矢口否認有何幫助詐欺之故意，辯稱：伊於
    出賣帳戶存簿及提款卡時，曾向收購之人詢問，對方表示是
    要作為會計師報稅之用，不知道會遭詐騙集團用以對他人行
    騙云云，惟查：
  (一)被告係在閱讀報紙廣告後，將其所有之前開帳戶賣予陳世鴻
    一節，業據被告於警訊、法院審理時供承不諱（見岡山分局
    警卷【以下簡稱警(一)卷】第2 頁、高雄縣政府警察局卷【以
    下簡稱警(二)卷】第4 至6 頁、原審簡上卷【以下簡稱原審卷
    】第19、44、45頁、本院卷第23、67、71頁）；而陳世鴻於
    警詢時亦供陳：其於民國94年間在自由時報及小兵立大功廣
    告看板上刊登收購帳簿之廣告，闕清河出錢收購，嗣後二人
    並將所收購之帳戶存摺、金融卡賣給朱民富等語明確（見警
    (二)卷第10、11頁）。是被告所有之前開帳戶，確係分別以3
    千元及2 千5 百元之代價賣予陳世鴻，嗣再由陳世鴻出賣給
    朱民富無訛。
  (二)被害人乙○○、甲○○分別接獲不詳姓名之人之電話，因對
    方告知現金卡逾期未繳款個人資料可能外洩及遭冒名申辦信
    用卡盜刷，而陷於錯誤，始依指示前往自動櫃員機操作，而
    分別轉帳6 萬9 千987 元、11萬534 元至丙○○前開二帳戶
    內等情，業據被害人乙○○、甲○○分別於警詢時陳述明確
    （警(一)卷第11至12頁、警(二)卷15頁），並有玉山商業銀行岡
    山分行94年5 月10日玉岡山（存）字第05050603號、臺東區
    中小企業銀行燕巢簡易型分行94年6 月20日（94）東企銀燕
    字第040 號函附之被告開戶基本資料及交易明細在卷可佐（
    見警(一)卷第6 至9 頁、警(二)卷第20至24頁）。從而被害人係
    遭持有被告上開二帳戶之朱民富及其同夥之不詳姓名之成年
    人詐騙，而交付財物一節亦堪以認定。
  (三)依金融機構接受客戶申請一般存款帳戶之現況，絕大多數不
    須任何條件，亦無須任何費用，即任何人均可辦理金融帳戶
    存摺使用，如無特殊理由，實無借用他人存摺使用之必要；
    而金融存摺事關存摺個人財產權益之保障，倘有不明之金錢
    來源，甚而攸關個人之法律上之責任，其專有性甚高，一般
    人均有妥為保管不讓他人任意使用之認識，除非與本人具有
    信賴關係或其他特殊原因，難認有何流通使用之可能，縱使
    特殊情況偶有交付他人使用，亦必屬至親好友且深入瞭解用
    途及合理性後，始有提供他人使用之可能，且該等專有物品
    如落入不明人士手中，而未加以闡明正常用途，極易被利用
    為與財產犯罪有關之犯罪工具，此為吾人依一般生活認知所
    易於體察之常識；又非有正當理由，竟提供金錢代價徵求他
    人之帳戶，則客觀上應可預見其有犯罪意圖，係欲供為某筆
    資金之存入，後再行領出之用，且該筆資金之存入及提領過
    程係有意避免行為人身分曝光之用意，一般人本於一般認知
    能力均甚易於瞭解。而一般詐騙份子即常以向不特定人收購
    金融帳戶存摺之方法而從事如同本案之詐欺犯罪模式，報章
    、雜誌、電視亦常有報導。而被告為年滿34歲之成年男子，
    高職畢業，現為保險公司業務員，且自承平時有閱報習慣，
    此業據其於原審審理時供陳不諱（見原審卷第45頁），顯見
    其非無社會經驗之人，則其就提供帳戶與不認識之人使用，
    將淪為他人詐欺犯罪之工具，而有幫助他人犯罪之可能，自
    難諉為不知，亦非全然無可預見。被告既然可預見金融帳戶
    存摺提供他人使用，將幫助他人實施詐欺犯罪，猶貪圖每本
    帳戶賣出可得2 千5 百元至3 千元之區區利益，仍將上開帳
    戶賣予他人使用，被告顯有縱有人以其金融帳戶實施詐欺犯
    罪亦不違背其本意之幫助故意甚明。被告雖辯稱：陳世鴻向
    伊收購帳戶時，聲稱係要供會計師報稅之用，不知陳世鴻會
    以帳戶去詐騙他人，且從廣告頁面無法直接得知帳戶賣出後
    將被詐欺集團用以從事犯罪云云，然查被告除交付存摺外，
    另交付金融卡予陳世鴻，此業據被告自白不諱，而金融卡之
    功能在於提款，並非用做辨識身分之用，則被告於出售金融
    卡時，當可預見收購金融卡之人，顯會以其金融卡領取帳戶
    內之款項，而提供人頭戶供會計師報稅，衡情只須提供身分
    資料，不須再交付金融卡供報稅之用，是被告辯稱伊無從預
    見云云，顯與常情相悖，不足採信。
  (四)綜上所述，被告上開所辯實係圖卸刑責之詞，不足採信，其
    上揭事證明確，犯行堪以認定。
二、按刑法上之幫助犯，係指以幫助之意思，對於正犯資以助力
    ，而未參與實施犯罪之行為者而言（最高法院49年臺上字第
    77號判例意旨可資參照）。查朱富民及不詳姓名之成年人，
    誘騙被害人至自動櫃員機操作，將存款轉入被告之帳戶後，
    隨之將被害人轉入之款項提領之行為，核係犯刑法第339 條
    第1 項之詐欺罪；又朱富民與不詳姓名年籍之成年人間，有
    犯意之聯絡，行為之分擔，均為共同正犯；且朱富民等人所
    為2 行為，時間緊接，所犯罪名相同，顯係出於概括之犯意
    為之，為連續犯，爰依刑法第56條之規定以一罪論。而本件
    被告係基於幫助之意思，出賣自己之帳戶予他人，以供詐騙
    被害人轉帳之用，被告所參與者為詐欺取財罪構成要件以外
    之行為，是核被告所為係犯刑法第30條第1 項、第339 條第
    1 項之幫助共同連續詐欺取財罪。被告所為2 幫助行為，時
    間緊接，所犯罪名相同，顯係出於概括之犯意為之，為連續
    犯，爰依刑法第56條之規定以一罪論，並加重其刑。又被告
    為幫助犯，爰依刑法第30條第2項 規定，按正犯之刑減輕之
    ，因其刑有加重及減輕事由，爰依同法第71條第1 項之規定
    先加後減。原聲請簡易判決處刑意旨雖未敘及被告於94年4
    月20日販賣帳戶予陳世鴻後，由朱富民及不詳姓名之人，於
    同年5 月5 日持以作為詐欺取財之犯罪工具之幫助犯行，惟
    此部分與原聲請簡易判決處刑之犯罪事實，係屬連續犯之實
    質上一罪，應為起訴效力所及，且經檢察官移送請求併案審
    理（94年度偵字第2422 9號），本院自應併予審究。
三、原審遽以論罪科刑，固非無見，惟查(一)被告出售之帳戶僅2
    個，被害人亦僅有上開2 人，是尚難認被告所幫助之對象，
    係反覆以此詐騙行為為職業性之犯行，從而被告提供帳戶，
    應構成幫助連續詐欺取財罪，原審認被告構成幫助常業詐欺
    取財罪，似有違誤。(二)被告係因急需用錢，才於看到廣告後
    賣帳戶給陳世鴻，從而被告係基於一個概括犯意而為，堪以
    認定；又被告前後二次出賣帳戶之行為，時間差距達1 個月
    ，自難認被告係基於一個幫助之意圖，而為提供數個金融帳
    戶之舉動，是原審認被告係基於單一犯意接續所為，應論以
    一幫助犯，亦有未合。被告上訴意旨以不知收購帳戶之人將
    利用帳戶犯罪，並無幫助之故意，指摘原判決不當，固無可
    取，惟原判決既有上開可議之處，自應由本院將原判決撤銷
    改判。爰審酌被告並無前科，有臺灣高等法院被告前案紀錄
    表在卷可稽（見本院卷第11頁），惟其販賣帳戶予他人使用
    ，使他人得以利用為犯罪之工具，及其出賣之帳戶數量及所
    得、被害人匯入被告帳戶之金額多寡、犯後態度等一切情狀
    ，量處如主文第2 項所示之刑，並諭知易科罰金之折算標準
    。
四、檢察官於本院調查、審理時雖謂被告前開犯行，另涉犯洗錢
    防制法第9 條之罪等語。惟查該法所謂洗錢，係指：掩飾或
    隱匿因自己重大犯罪所得財物或財產上利益者，或掩飾、搬
    運、寄藏、故買或牙保他人因重大犯罪所得財物或財產上利
    益者而言；又所謂重大犯罪，係指刑法第340 條之常業詐欺
    等罪，該法第2 條、第3 條第1 項分別定有明文。經查本件
    被告所犯係刑法第339 條之普通詐欺取財罪，而非常業詐欺
    罪，此已說明如前，是被告縱有掩飾、隱匿犯罪所得財物之
    犯行，亦與前開法條規定不符，自難以該罪繩之。惟因此部
    分檢察官認與前開判決有罪部分有法條競合之關係，爰不另
    為無罪之諭知。
據上論結，應依刑事訴訟法第369 條第1 項前段、第364 條、第
299 條第1 項前段，刑法第56條、第30條第1 項、第2 項、第
339 條第1 項、第41條第1 項前段、罰金罰鍰提高標準條例第1
條前段、第2 條，判決如主文。
本案經檢察官林應華到庭執行職務。
中    華    民    國    95    年    3     月    31    日
                  刑事第八庭    審判長法  官  李炫德
                                      法  官  蔡國卿
                                      法  官  李淑惠
以上正本證明與原本無異。
檢察官如不服本判決應於收受本判決後10日內向本院提出上訴書
狀，其未敘述上訴理由者，並得於提起上訴後10日內向本院補提
理由書狀（均須按他造當事人之人數附繕本）「切勿逕送上級法
院」。
被告不得上訴。
中    華    民    國    95    年    3     月    31    日
                                      書記官  盧雅婷
附錄本件判決論罪科刑法條：
中華民國刑法第30條
幫助他人犯罪者，為從犯。雖他人不知幫助之情者，亦同。
從犯之處罰，得按正犯之刑減輕之。
中華民國刑法第339條第1項
意圖為自己或第三人不法之所有，以詐術使人將本人或第三人之
物交付者，處5 年以下有期徒刑、拘役或科或併科1 千元以下罰
金。


司法院資訊處製作；財團法人民間司法改革基金會備份。
